臺灣高等法院臺中分院民事判決　　　九十三年度上易字第四二七號
　　　上　訴　人　丙○○
　　　訴訟代理人　乙○○
　　　法定代理人　丁○○
　　　訴訟代理人　甲○○
右當事人間確認委任關係事件，上訴人對於中華民國九十三年十月五日臺灣台中地方
法院第一審判決（九十三年度訴字第一五八五號），提起上訴，本院於中華民國九十
四年元月二十六日言詞辯論終結，判決如左：
　　　主　　　文
原判決關於駁回上訴人後開第二項之訴部分，暨命負擔訴訟費用之裁判均廢棄。
確認上訴人與訴外人顏仕香於民國九十三年三月二十日訂定之委託書，就其中附表第
一項部分委任關係（於顏仕香生前）存在。
其餘上訴駁回。
第一、二審訴訟費用除確定部分外，由上訴人負擔十分之八，餘由被上訴人負擔。
　　　事實及理由
一、上訴人起訴主張：緣榮民顏仕香隻身追隨國軍部隊來台，在台並無妻兒及親戚由
　　上訴人照顧達二十餘年。顏仕香生前於罹患肺癌後，有感在世時間恐怕不多，遂
　　於民國（以下同）九十三年三月二十日書立委託書（以下簡稱系爭委託書），將
　　其生前之醫療照護與死後之喪葬事宜全權委託上訴人處理。顏仕香於九十三年六
　　月十三日病逝於臺中市澄清醫院，上訴人乃依其所託，報請被上訴人將其遺物完
　　成清點列冊，被上訴人並依上訴人所請，於同年月十五日為顏仕香召開治喪會議
　　，詎被上訴人於會後竟發函通知上訴人，須先起訴請求確認系爭委託書為真正，
　　獲得法院判決後，始得向被上訴人申辦處理顏仕香之身後事，為使顏仕香早日入
　　土為安，爰依民事訴訟法第二百四十七條規定提起本件訴訟，並聲明：確認上訴
　　人與顏仕香於九十三年三月二十日簽署之系爭委託書為真正（嗣經原審闡明後，
　　表明其真意係在確認其與顏仕香依系爭委託書成立之委任關係存在）。經原審判
    決：確認上訴人與訴外人顏仕香間於九十三年三月二十日訂定之委託書，就其中
　　附表第三、四、五項部分之委任關係存在。並駁回上訴人其餘之訴。上訴人就其
　　敗訴部分上訴本院。上訴意旨略以：上訴人與顏仕香訂立之上開委託書，就其中
　　如附表第一項，雖顏君業已死亡，唯其生前與上訴人間之委任關係確存在，該項
　　當然係指顏君生前之委任關係。且因該委任關係支出費用，自有確認該項委任關
　　係之必要。至於該委託書如附表第二項，係屬財產支配之權利委託，為委託人生
　　前所做之決定與交代，倘自己之財物不能依其意願使用在當事人身後之喪葬等用
　　途，豈不違背顏仕香生前之原意，原判決與憲法第十五條「人民之財產權應予保
　　障」之精神抵觸。且顏仕香死亡至今已有四、五個月，被上訴人為顏仕香遺產管
　　理人，竟以附表第二項遭駁回為由，推卸應按遺願支付喪葬費用之責，亦有確認
　　附表第二項委任關係存在之必要。上訴聲明：(一)原判決就駁回部分廢棄。(二)確認
　　上訴人與顏仕香間於九十三年三月二十日訂定之委託書，就其中內容第一、二項
　　部分之委任關係存在。
二、被上訴人抗辯：顏仕香於九十三年六月十三日亡故，且在臺灣並無親屬，依臺灣
　　地區與大陸地區人民關係條例第六十八條第一項及第三項規定，被上訴人為顏仕
　　香之遺產管理人，有為其保存遺產並為必要處置之義務，被上訴人遂依退除役官
　　兵死亡善後處理及無人繼承遺產管理作業程序目錄、善後服務第三點、召開治
　　喪會議等規定，於九十三年六月十五日召集顏仕香之友人，召開治喪會議，上訴
　　人則於會中提出系爭委託書，要求依委託書內容，全權處理顏仕香之善後、遺產
　　管理及支配等問題。惟系爭委託書是否為顏仕香所出具，實值存疑，且上訴人訴
　　請確認系爭委託書之真正，係就單純之事實為確認之標的，與民事訴訟法第二百
　　四十七條規定不符，並無理由。又系爭委託書倘屬委任契約之性質，因委任人顏
　　仕香已死亡，依據民法第五百五十條規定，其與上訴人間之委任關係因而消滅。
　　且被上訴人已積極依法召開治喪會議，只要與上訴人等人協商好，即可儘快將遺
　　體交上訴人家屬處理。請求駁回上訴。（上訴人勝訴部分因被上訴人未上訴而確
　　定）
三、首按當事人所為應受判決事項之聲明，雖有用語不當之情形，如依其事實上及法
    律上之陳述，足以推知其真意者，審判長應依民事訴訟法第一百九十九條第二項
　　規定行使闡明權，令其敘明之，不得逕執該不當之用語，而為其不利之判決。上
　　訴人於起訴狀內所載應受判決事項之聲明為：確認上訴人與顏仕香於九十三年三
　　月二十日簽署之系爭委託書為真正，然經原審於九十三年九月二十日言詞辯論期
　　日訊問上訴人：「上訴人提起訴訟的本意是否在確認與顏仕香間依照九十三年三
　　月二十日所定委託書而成立之委任關係存在？」時，上訴人答稱：「是」，足見
　　上訴人提起本件之訴訟之真意，係為確認其與顏仕香因簽訂系爭委託書而成立之
　　委任關係存在，揆諸前揭說明，本件上訴人之訴有無理由，應以上訴人經原審行
　　使闡明權後敘明之上開事項（即確認上訴人與顏仕香間上開委任關係存在）為審
　　判範圍，且被上訴人就該抗辯是否因簽訂系爭委託書而與顏仕香成立委任關係，
　　亦迭於該委任關係業因顏仕香逝世而消滅之抗辯，是以上開委任關係之存否業經
　　兩造於本件訴訟中為攻擊防禦，則以之作為本件確認訴訟之標的，對被上訴人之
　　程序保障並無不周之處，合先敘明。
四、次按確認法律關係之訴，非原告有即受確認判決之法律上利益者，不得提起之；
    確認證書真偽或為法律關係基礎事實存否之訴，亦同，民法第二百四十七條定有
    明文；又確認之訴非原告有即受確認判決之法律上利益者，不得提起。所謂即受
    確認判決之法律上利益，係指法律關係之存否不明確，原告主觀上認其在法律上
    之地位有不安之狀態存在，且此種不安之狀態，能以確認判決將之除去者而言，
　　最高法院著有五十二年臺上字第一二四０號判例可資參照。上訴人提起本件訴訟
　　，主張顏仕香生前與其訂定系爭委託書，其應本於顏仕香之受任人身份，為顏仕
　　香辦理其過世後之喪葬事宜，然被上訴人就系爭委託書之內容是否確經顏仕香與
　　上訴人達成合意尚有爭執，亦否認上訴人有為顏仕香管理遺產及處理其身故後各
　　項事宜之權限，且抗辯被上訴人方為顏仕香逝世後之遺產管理人，則上訴人是否
　　得基於顏仕香之受任人地位，依據系爭委託書之內容為顏仕香處理事務，即處於
　　不確定之狀態，且此一不確定之情形得經確認判決將之除去，依據上開規定及判
　　例意旨，上訴人提起本件訴訟，請求確認其與顏仕香間依系爭委託書成立之委任
    關係存在，即有受確認判決之法律上利益。
五、上訴人主張：已故之退役榮民顏仕香生前與其為好友，顏仕香於九十三年六月十
　　三日病逝於臺中市澄清醫院，過世時並無妻兒與其他親戚。被上訴人於九十三年
　　六月十五日為顏仕香召開亡故榮民治喪會議時，上訴人提出系爭委託書，要求為
　　顏仕香處理喪葬事宜，被上訴人則於其後發函，要求上訴人向法院請求確認系爭
　　委託書係屬真正等事實，業據其提出系爭委託書、被上訴人於九十三年六月十七
　　日所發中市處字第０９３００２５９４號函（以上均為影本）各一件為證，復為
　　被上訴人所不爭執，堪信為真實。
六、上訴人另主張：系爭委託書係顏仕香生前與其訂立，並經訴外人李萃鴻見證，故
　　其與顏仕香因簽署該委託書而成立委任關係等語，為被上訴人所否認，並以前揭
　　情詞置辯。經查：
（一）證人李萃鴻即系爭委託書之見證人於原審言詞辯論期日到庭結證稱：顏仕香是
　　　伊父親之友人，上訴人則係伊至顏仕香家時結識，據伊所知，上訴人至顏仕香
　　　家中為其打掃、煮飯已有多年。系爭委託書係伊於九十三年三月二十日下午在
　　　臺中水湳顏仕香家中所寫，當初顏仕香與上訴人在場聊天，伊告訴顏仕香，其
　　　所患病須花費許多金錢治療，倘若委託上訴人處理，須有一定之根據，顏仕香
　　　原欲將銀行帳戶內之存款領出來交給上訴人，上訴人說錢放在銀行還可以生利
　　　息，伊遂建議上訴人與顏仕香寫委託書。委託書之內容係伊所寫，顏仕香本人
　　　因自九十二年間起罹患白內障，另因所患肺癌須做化學治療，手不太能拿筆，
　　　加以其識字不多，故由伊寫委託書，伊寫完唸給顏仕香聽，顏仕香並無不同意
　　　見，顏仕香當時意識完全清楚，其於嗣後尚將包括印鑑存摺、健保卡等重要物
　　　品交給上訴人，另告知上訴人其銀行帳戶的密碼；顏仕香在九十三年六月八日
　　　送醫後不治過世等語，且兩造對於該證人上述證言俱無爭執，則其證述內容自
　　　堪信為真實。是以，系爭委託書之內容係出於上訴人與顏仕香之合意，應無庸
　　　置疑。而觀諸該委託書之內容（如附表所示），乃顏仕香於九十三年三月二十
　　　日，預慮其所罹患疾病病況可能惡化，導致意識喪失，而委請上訴人代其決定
　　　是否同意由醫院為其從事用藥、看護、急救等醫療行為，另代其支付日後住入
　　　安養院時應支付之醫療、看護等費用，暨處理其逝世後之喪葬及返還其承租房
　　　屋等事宜，故上訴人與顏仕香訂定之該委託書，性質上屬委任契約，應堪認定
　　　。
（二）被上訴人雖抗辯：系爭委託書如屬委任契約之性質，亦因訂約之一方即顏仕香
　　　死亡而消滅等語，惟按委任關係，因當事人一方死亡、破產或喪失行為能力而
　　　消滅；但契約另有訂定，或因委任事務之性質，不能消滅者，不在此限，為民
　　　法第五百五十條所明定。上訴人主張：顏仕香於簽訂系爭委託書後，已於九十
　　　三年六月十三日死亡一事，為被上訴人所不爭執，堪信為真實，然承前所述，
　　　顏仕香與上訴人訂定該委託書之目的，就附表第一項之約款而言，係顏仕香委
　　　託上訴人於其在世時，代其就醫院進行之醫療行為行使同意權。該項所示約款
      ，固因顏仕香死亡而終止；惟訂約後至顏仕香死亡時，該項委任關係確屬存在
      。且上訴意旨已表明上訴人此部分請求確定之對象係指顏仕香生前之委任關係
      。並陳明因該項委任關係支出費用，而有確認之實益。從而上訴人訴請確認附
      表第一項委任關係存在，為有理由。
（三）按法律行為，違反強制或禁止之規定者，無效；法律行為之一部分無效者，全
　　　部皆為無效；但除去該部分行為亦可成立者，則其他部分，仍為有效，民法第
　　　七十一條前段及第一百十一條規定甚明。查訟爭契約書如附表第二項之約款，
　　　係將顏仕香生前於臺灣銀行及郵局之存款交由上訴人管理支配，上訴人得於必
　　　要時提領該等存款，作為處理顏仕香之喪葬事宜之用，然顏仕香之存款，於其
　　　逝世後即屬其遺產，依臺灣地區與大陸地區人民關係條例第六十八條第一項：
　　　「現役軍人或退除役官兵死亡而無繼承人、繼承人有無不明或繼承人因故不能
　　　管理遺產者，由主管機關管理其遺產」之規定，該等遺產應由該條例所定之主
　　　管機關管理，上訴人與顏仕香約定將該等遺產交由上訴人管理支配，違背前揭
　　　法律強制規定，依據民法第七十一條規定，應屬無效。且查該條例同條第三項
      規定：「第一項遺產管理辦法，由國防部及行政院國軍退除役官兵輔導委員會
　　　分別擬訂，報請行政院核定之。」當能妥適管理退除役官兵之遺產。自符合憲
      法第十五條：「人民之．．．．．財產權，應予保障。」之精神。上訴人主張
      其與顏仕香就附表第二項委任關係存在部分，即無理由。至上訴人倘為顏仕香
      處理事務，得否依民法相關規定，請求管理顏仕香遺產之機關償還其費用，乃
      另一問題，並非本院於本件訴訟所得審究，併此明。
七、綜上所述，上訴人請求確認其與訴外人顏仕香間所訂上述委託書，其中如附表一
    之委任關係（於顏仕香死亡前）存在，為有理由，應予准許，原審遽予駁回，尚
    有違誤，上訴意旨指摘原判決此部分不當為有理由，應將原判決此部分廢棄，並
    改判如主文第二項所示。至於如附表二之委任關係則因違反法律強制規定而無效
    ，其請求為無理由，不應准許。原審駁回上訴人如附表二委任關係確認之訴，核
    無違誤。上訴人就此部分仍執陳詞上訴人，為無理由，應予駁回。
據上論結，上訴人之上訴為一部有理由，一部無理由，依民事訴訟法第四百四十九條
第一項、第四百五十條、第七十九條，判決如主文。
中　　　華　　　民　　　國　　九十四　　年　　　二　　　月　　　四　　　日
~B1民事第六庭審判長法　官　吳火川
~B2　　　　　　　　法　官　饒鴻鵬
~B3　　　　　　　　法　官　陳繼先
右為正本係照原本作成。
被上訴人得上訴。
上訴人不得上訴。
如對本判決上訴，須於收受判決送達後二十日內向本院提出上訴書狀，其未表明上訴
理由者，應於提出上訴後二十日內向本院提出上訴理由書(須按他造人數附具繕本)。
上訴時應提出委任律師為訴訟代理人之委任狀。具有民事訴訟法第四百六十六條之一
第一項但書或第二項之情形為訴訟代理人者，另應附具律師及格證書及釋明委任人與
受任人有該條項所定關係之釋明文書影本。
~B　　　　　　　　書記官　郭文華
中　　　華　　　民　　　國　　九十四　　年　　　二　　　月　　　五　　　日
　　　　　　　　　　　　　　　　　　　　　　　　　　　　　　　　　　　　Ｈ
~F0
~T40
附表：系爭委託書約定內容
第一項：本人（按即顏仕香，以下同）如因住院期間，病情轉化，意識喪失，無法自
主行為時，即刻接手為本人處理任何醫療行為用藥、看護照顧，及最後急救決定之全
責。
第二項：本人所剩臺灣銀行存摺帳號０１０─００４─９４２６１９金額捌拾柒萬陸
仟元整，特交託受託人丙○○女士（按即原告，以下同）管理支配及必要時提領，應
急為日後一切所有醫療、看護、安養院用途及如有不測身後之一切喪葬事宜之處理基
金。ＰＳ：含郵政存摺８０４３１２─０。
第三項：本人身後火化、骨灰交由受託人丙○○女士安排，安措於臺中寶覺寺。
第四項：本人已將身分證、榮民證、重大傷病卡、戶口名簿，交付丙○○女士保管。
第五項：本人目前居住臺中市○○路四三巷四八弄三七號為租賃屋，特委任丙○○女
士代為退租授權處理。
